---
title: "Calcul Différentiel"
author: "Mahendra Mariadassou"
date: "8 mars 2017"
output:
  ioslides_presentation:
    css: ../CSS/custom_licence_fdv.css
    keep_md: yes
    toc: yes
  beamer_presentation: default
height: 720
width: 1280
---

```{r setup, include=FALSE}
knitr::opts_chunk$set(echo = FALSE, cache = TRUE)
```

# Introduction 

## Plan du cours 

- Domaine d'étude
- Limites, continuité, dérivabilité et variations
- Comparaison locale de fonction
- Etude locale des fonctions
- Retour sur la limite

## Rappel: la notion de dérivée

<div class = "definition">
La dérivée en $x_0$ d'une fonction $f$ dépendant de $x$ est notée $f'(x_0)$ et définie comme suit
$$f'(x_0) = \lim_{h \to 0} \frac{f(x_0 + h) - f(x_0)}{h}$$
</div>

<ul>
<li>La dérivée est la limite de deux <alert>petites</alert> quantités qui tendent chacune vers $0$. </li>
<li>Elle est utilisée (via son <alert>signe</alert>) pour étudier les variations (<alert>locales</alert>) de $f$ et essayer de trouver les optimas (minima et maxima de $f$). </li>
<li>Elle peut être difficile à calculer <alert>rigoureusement</alert>
</ul>

## Rappel: le "Formulaire"

Pour éviter de recalculer $f'$ <em>from scratch</em> à chaque fois, on vous a invité à apprendre par coeur <alert>le formulaire</alert>

$$
  \begin{align*}
  \forall \alpha \in \mathbb{R}, \quad (x^{\alpha})' = \alpha x^{\alpha - 1}  & &\\
  \sin'(x) = \cos(x) & & cos'(x) = -\sin(x) \\
  (e^x)' = e^x & & \ln'(x) = \frac{1}{x} \\
  (u \times v)' = u'v + uv' & & \left( \frac{u}{v} \right)' = \frac{u'v - uv'}{v^2} \\
  (g \circ f)(x) = f'(x) g'(f(x)) & & (f^{-1})'(x) = \frac{1}{f' \circ f^{-1} (x)}
  \end{align*}
$$

## À propos du "Formulaire"

- Le formulaire utilise des notations compactes et faciles à retenir mais gêne la compréhension
- On va aussi introduire des notations légèrement plus lourdes (très courantes en physique et en sciences expérimentales) qui mettent en évidence les quantités manipulées. 
- Il reste néanmoins nécessaire d'avoir en tête le formulaire lors du calcul "effectif" des dérivées. 

## Différientielles et dérivées (I)

De façon générale, si deux quantités $a$ et $b$ sont liées entre elles par une relation quelconque (algébrique, géométrique, physique, etc), une infime variation de l'une (de $a$ vers $a + \text{d}a$) va entraîner une infime variation de l'autre (de $b$ vers $b+\text{d}b$). 
$$
\text{Si:} \quad a \to a + \text{d}a \quad \text{alors} \quad b\to  b + \text{d}b
$$

- La notation $\text{d}$ dans $\text{d}a$ et $\text{d}b$ signale qu'on parle de variations minuscules et même <alert>infinitésimales</alert>, c'est à dire aussi petites que l'on veut. 
- Les physiciens parlent souvent de <alert>différentielle</alert> (terme emprunté à Leibniz) pour désigner une variation infinitésimale. 

## Différentielles et dérivées (II)

- La dérivée peut se concevoir comme le <alert>taux de variation</alert> de $b$ par rapport $a$, c'est à dire comme le quotient 
$\displaystyle \frac{\text{d}a}{\text{d}b}$ dans la limite où les variations $\text{d}a$ et $\text{d}b$ sont très petites. 
- l'idée <alert>principale</alert> de la dérivée est la suivante
<div class = "proposition">
Si les différentielles sont suffisamment petites, alors elles sont proportionnelles entre elles et le coefficient de multiplication est la dérivée:
$$\text{db} =  \frac{\text{d}b}{\text{d}a} \text{d}a$$
</div>

## Différentielles et dérivées (III)

Dans la notation traditionnelle avec $f'(x)$, on retrouve bien un rapport entre deux variations infinitésimales:

- $\text{d}f = f(x+h) - f(x)$ (petite variation de $f$)
- $\text{d}x = (x+h) - x$ (petite variation de $x$)

On voit souvent les deux notations 

- $\frac{\text{d}f(x)}{\text{d}x}$ qui insiste sur le rapport entre une petite variation de $\text{d}f(x)$ et une petite variation de $\text{d}x$
- $\frac{\text{d}}{\text{d}x}f(x)$ qui insiste sur le fait qu'on dérive par rapport à la quantité $x$. 

Les deux sont à connaître. 

## Différentielles et dérivées (IV)

On considère un angle qui mesure $\alpha$ radians. Une variation infime de cet angle, notée $\text{d}\alpha$, entrainera une minuscule variation de $\sin(\alpha)$, notée $\text{d}\sin(\alpha)$. Puisque la dérivée de $\sin$ est $\cos$, on la relation de proportionalité suivante entre les variations infinitésimales
$$
\text{d}\sin(\alpha) = \cos(\alpha) \text{d}\alpha
$$
En pratique, la relation précédente est vraie dès que $\text{d}\alpha$ est <alert>suffisamment petit</alert> (dans cet exemple, de l'ordre du centi ou milligradient). 

On peut donc adopter une définition, moins rigoureuse mais plus pratique, des différentielles: ce sont des variations <alert>suffisamment petites</alert> pour que la relation de proportionnalité s'appelle (avec une précision raisonnable). [On donnera une définition rigoureuse plus tard]

## Interprétation graphique (I)

```{r, derivative, keep=TRUE}
f <- function(x) {x^2}
# curve(f, 0, 1, axes = FALSE, xlab = NA, ylab = NA, col = "red", lwd = 2)
x <- (0:100)/100; plot(x, f(x), axes = FALSE, xlab = NA, ylab = NA, col = "red", lwd = 2, type = "l")
x <- c(0.5, .55); points(x = x, y = f(x), pch = 19)
abline(h=0, v = 0, lwd = 2)
segments(x0 = rep(x, each = 2), x1 = c(x[1], 0, x[2], 0), 
         y0 = c(0, f(x[1]), 0, f(x[2])), y1 = rep(f(x), each = 2), lty = 2)
## add labels
text(x = x[1], y = 0.005, adj = c(1, 0), labels = "a")
text(x = x[2], y = 0.005, adj = c(0, 0), labels = "a+da")
text(x = 0.005, y = f(x[1]), adj = c(0, 1), labels = "b")
text(x = 0.005, y = f(x[2]), adj = c(0, 0), labels = "b+db")
abline(b = diff(f(x))/diff(x), a = f(x[1]) - x[1] * diff(f(x))/diff(x), lty = 2, col = "blue")
text(x = x[2]+.05, y = f(x[2]), labels = expression(paste("slope = ", frac(db, da)(a))), adj = c(0, 0.5), col = "blue")
```

## Interprétation graphique (II)

- Le graphique précédent représente $b(a)$. Localement, entre $(a, b)$ et $(a + \text{d}a, b + \text{d}b)$, la courbe peut-être confondue avec tangente en $(a, b)$ et le coefficient directeur de cette tangente est $\frac{\text{d}b}{\text{d}a}$. 
- Il apparaît clairement sur le graphique précédent, et en toute généralité, que la valeur $\frac{\text{d}b}{\text{d}a}$ <alert>dépend</alert> de $a$ et qu'il faudrait donc la noter $\frac{\text{d}b}{\text{d}a}(a)$. 
- On peut définir la <alert>dérivéé de la dérivée</alert> comme $\text{d}(\frac{\text{d}b}{\text{d}a})/\text{d}a$. Par souci de simplicité, on abrège la notation en $\frac{\text{d}^2 b}{\text{d}a^2}$
- De même, la dérivée troisième est notée $\frac{\text{d}^3 b}{\text{d}a^3}$ et plus généralement la dérivée $n$-ème est notée $\frac{\text{d}^n b}{\text{d}a^n}$

## Interprétation graphique (III)

On peut relier les dérivées successives au comportement du graphe de $b(a)$ au voisinage de $a$

- $b(a)$ indique la <alert>valeur</alert> de $b$ au point $a$.
- La dérivée première $\frac{\text{d}b}{\text{d}a}(a)$ indique la <alert>pente</alert> de la courbe au voisinage de $a$. 
    - Une pente positive ($\frac{\text{d}b}{\text{d}a} > 0$) correspond à une fonction <alert>localement</alert> croissante 
    - Une pente négative ($\frac{\text{d}b}{\text{d}a} < 0$) correspond à une fonction <alert>localement</alert> décroissante 
    - Une pente nulle ($\frac{\text{d}b}{\text{d}a} = 0$) correspond à une absence de pente et à une fonction <alert>localement</alert> constante

## Interprétation graphique (IV)

- La dérivée seconde  $\frac{\text{d}^2 b}{\text{d}a^2}(a)$ indique la <alert>concavité</alert> de la courbe au voisinage de $a$. 
    - Une concavité positive ($\frac{\text{d}^2b}{\text{d}a^2} > 0$) correspond à une fonction localement <alert>convexe</alert> (en forme de creux) en $a$
    - Une concavité négative ($\frac{\text{d}^2b}{\text{d}a^2} < 0$) correspond à une fonction localement <alert>concave</alert> (en forme de bosse) en $a$
    - Une concavité nulle ($\frac{\text{d}^2b}{\text{d}a^2} = 0$) correspond à une absence de courbure et à une fonction localement <alert>linéaire</alert> en $a$
    
## Interprétation graphique (V)

```{r concavity}
par(mfrow = c(1, 3))
f1 <- function(x) {x^2}
f2 <- function(x) { log(x) }
f3 <- function(x) { x+1 }
curve(f1, -1, 1, axes = FALSE, xlab = NA, ylab = NA, col = "red", lwd = 2, main = "Convexe", cex.main = 2);abline(h = 0, v = 0)
curve(f2, 0, 4, axes = FALSE, xlab = NA, ylab = NA, col = "red", lwd = 2, main = "Concave", cex.main = 2);abline(h = 0, v = 0)
curve(f3, -1, 1, axes = FALSE, xlab = NA, ylab = NA, col = "red", lwd = 2, main = "Pas de courbure", cex.main = 2);abline(h = 0, v = 0)
```

## Variable de dérivation

Attention à la <alert>variable de dérivation</alert>, les variations de $b$ en réponse aux variations de $a$ ne sont pas les mêmes que celles de $b$ en réponse aux variations de $u = g(a)$. 

On considère $b = a^6$ et $u = a^2$, de sorte que $b = u^3$. On a 
$$
\frac{\text{d}b}{\text{d}a}(a) = 6a^5 \quad \text{mais} \quad \frac{\text{d}b}{\text{d}u}(u) = 3u^2 (\neq 6a^5)
$$

## Dérivée de fonctions composées (I)

Il est très facile de manipuler les différentielles pour retrouver des dérivées compliquées. Il arrive souvent que la variation d'une quantité $A$ implique la variation d'une quantité $B$ qui implique la variation d'une quantité $C$. On a alors des relations de proportionalité entre les différentielles:
$$
\text{d}B = \frac{\text{d}B}{\text{d}A} \text{d}A \quad \text{d}C = \frac{\text{d}C}{\text{d}B} \text{d}B \quad \text{d}C = \frac{\text{d}C}{\text{d}A} \text{d}A
$$
d'où on déduit aisément 
$$
\frac{\text{d}C}{\text{d}A} = \frac{\text{d}C}{\text{d}B} \times \frac{\text{d}B}{\text{d}A}
$$

## Dérivée de fonctions composées (II)

En alourdissant un peu les notations pour expliciter les points auquels sont calculés les dérivées, on obtient 
$$
\frac{\text{d}C}{\text{d}A}(A) = \frac{\text{d}C}{\text{d}B}(B) \times \frac{\text{d}B}{\text{d}A}(A)
$$

D'où on tire par analogie (avec $A=x$, $B=f(x)$ et $C=(g\circ f)(x)$ la formule fondamentale du calcul différentiel
$$
(g \circ f)'(x) = f'(x) g'(f(x))
$$

On peut évidemment généraliser à la composée de plus de deux fonctions.

## Exemple

En posant événtuellement $u = \omega t + \phi$, calculer la dérivée par rapport à $t$ de $\sin(\omega t + \phi)$

$$
\begin{align*}
\frac{\text{d}(\sin(\omega t + \phi))}{\text{d}t}(t) & = \frac{\text{d}\sin(u)}{\text{d}u}(u) \times \frac{\text{d}u}{\text{d}t}(t) \\
& = \cos(u) \times \omega \\
& = \omega \cos(\omega t + \phi)
\end{align*}
$$
On n'oubliera pas de bien tout exprimer en fonction de la variable de dérivation (ici $t$).

## Lien avec le formulaire

En combinant le mini-formulaire (exception faite de $(f^{-1})'(x)$) et le résultat précédent, on retrouve des dérivées connues uniquement comme cas particuliers
$$
\begin{align*}
(e^{u(x)})' = u'(x)e^{u(x)} \\
(\ln(u(x)))' = \frac{u'(x)}{u(x)} \\
(u^\alpha(x))' = \alpha u'(x) u^{\alpha-1}(x)\\
\end{align*}
$$

## Exercice: Dérivées de fonctions angulaires

Calculer les dérivées suivantes (en décomposant les calculs et en vous servant du formulaire si besoin)
$$
\begin{align*}
\frac{\text{d}(\tan(\alpha))}{\text{d}\alpha} & & \frac{\text{d}[1/\cos(\alpha)]}{\text{d}\alpha} \\
\frac{\text{d}[1/\sin(\alpha)]}{\text{d}\alpha} & & \frac{\text{d}[1/\tan(\alpha)]}{\text{d}\alpha}
\end{align*}
$$

## Exercices (dérivées de fonctions de bases)

Calculer les dérivées suivantes (en décomposant les calculs et en vous servant du formulaire si besoin)
$$
\begin{align*}
\frac{\text{d}[u\ln u - u ]}{\text{d}u} & & \frac{\text{d}[(v - 1)e^v]}{\text{d}v} \\
\frac{\text{d}[1/(1+\epsilon^2)]}{\text{d}\epsilon} & & \frac{\text{d}[1/\tan{\alpha}]}{\text{d}\alpha} \\
\frac{\text{d}^2[\sin^2(\theta)]}{\text{d}\theta^2} & & \frac{\text{d}^2[x\sqrt{x}]}{\text{d}x} \\
\frac{\text{d}^2[\ln(y)]}{\text{d}y^2} & & \frac{\text{d}^2[z^3+3z^2+3z+1]}{\text{d}z}
\end{align*}
$$

## Exercices (dérivées de fonctions composées)

Calculer les dérivées suivantes (en décomposant les calculs et en vous servant du formulaire si besoin)
$$
\begin{align*}
\frac{\text{d}[(1+u^3)^4]}{\text{d}u} & & \frac{\text{d}[\sqrt{1+v^2}]}{\text{d}v} \\
\frac{\text{d}[\ln(1-x)]}{\text{d}x}  & & \frac{\text{d}[2\sin(\alpha - \frac{\pi}{8})]}{\text{d}\alpha} \\
\frac{\text{d}[\tan^2(\theta)]}{\text{d}\theta} & & \frac{\text{d}[e^{-y^2}]}{\text{d}y} \\
\frac{\text{d}[1/\sqrt{1+u^2}]}{\text{d}u} & & \frac{\text{d}[\sqrt{z^3 + 3z^2 + 3z + 1}]}{\text{d}z}
\end{align*}
$$

## Dérivées de fonctions réciproques

Les fonctions réciproques jouent un rôle fondamentales en sciences expérimentales. Il est souvent possible d'<alert>inverser</alert> une relation entre deux quantités $a$ et $b$. C'est à dire qu'on peut exprimer 

- $a$ en fonction de $b$ ($a = a(b)$)
- $b$ en fonction de $a$ ($b = b(a)$)

C'est le cas si $a(b)$ (ou $b(a)$) est une <alert>bijection</alert> (ou plus simplement une fonctions strictement monotone). Dans ce cas, $a(b)$ et $b(a)$ sont dites <alert>réciproques</alert>. 

Dans le formalisme mathématique, on note plutôt $y = f(x)$ et $x = f^{-1}(y)$. 

## Graphes de fonctions réciproques

Les graphes de fonctions réciproques s'obtiennent aisément en <alert>permutant</alert> les axes des abscisses et des ordonnées. 

```{r graphes-reciproques}
f <- function(x) {x^2}
g <- function(x) {sqrt(x)}
par(mfrow = c(1, 2))
## Graph 1
curve(f, 0, 1, axes = FALSE, xlab = NA, ylab = NA, col = "red", lwd = 2, main = "Graph of b(a)")
x <- 0.4; points(x = x, y = f(x), pch = 19)
abline(h=0, v = 0, lwd = 2)
segments(x0 = rep(x, 2), x1 = c(x, 0), 
         y0 = c(0, f(x)), y1 = rep(f(x), 2), lty = 2)
## add labels
text(x = x+0.025, y = 0.025, adj = c(0, 0), labels = "a")
text(x = 0.025, y = f(x)+0.025, adj = c(0, 0), labels = "b")
abline(b = 2*x, a = f(x) - x * 2*x, lty = 2, col = "blue")
text(x = x+.05, y = f(x), labels = expression(paste("slope = ", frac(db, da)(a))), adj = c(0, 0.5), col = "blue")
## Graph 2
curve(g, 0, 1, axes = FALSE, xlab = NA, ylab = NA, col = "red", lwd = 2, main = "Graph of a(b)")
x <- f(0.4); points(x = x, y = g(x), pch = 19)
abline(h=0, v = 0, lwd = 2)
segments(x0 = rep(x, 2), x1 = c(x, 0), 
         y0 = c(0, g(x)), y1 = rep(g(x), 2), lty = 2)
## add labels
text(x = x+0.025, y = 0.025, adj = c(0, 0), labels = "b")
text(x = 0.025, y = g(x)+0.025, adj = c(0, 0), labels = "a")
abline(b = 1/(2*sqrt(x)), a = g(x) - sqrt(x)/2, lty = 2, col = "blue")
text(x = x+.05, y = g(x), labels = expression(paste("slope = ", frac(da, db)(b))), adj = c(0, 0.5), col = "blue")

```

## Dérivées de fonctions réciproques (II)

Au vu des relations de proportionalités entre les différentielles:
$$
\text{db} =  \frac{\text{d}b}{\text{d}a} \text{d}a \qquad \text{da} =  \frac{\text{d}a}{\text{d}b} \text{d}b
$$
On a évidemment la relation suivante:
$$
\frac{\text{d}b}{\text{d}a}(a) = \left( \frac{\text{d}a}{\text{d}b}(b) \right)^{-1}
$$

## Dérivées de fonctions réciproques (III)

Attention à bien calculer les dérivées au point d'intérêt. 

Par exemple, si $a$ et $b$ sont des quantités positives, alors $b=\sqrt{a} \Leftrightarrow a = b^2$. 

Sachant que $\frac{\text{d}a}{\text{d}b} = \frac{\text{d}(b^2)}{\text{d}b} = 2b$, on déduit tout de suite que $\frac{\text{d}b}{\text{d}a} = \frac{1}{2b}$. Mais pour que ce résultat soit intéressant, il faut le <alert>réexprimer</alert> en fonction de $a$, c'est à dire $\frac{\text{d}b}{\text{d}a} = \frac{1}{2\sqrt{a}}$.

D'un point de formel, on retrouve la formule de la dérivée de la fonction réciproque. Si $y = f(x)$ et $x = f^{-1}(y)$, on a 
$$
(f^{-1})'(y) = \frac{\text{d}x}{\text{d}y}(y) = \left( \frac{\text{d}y}{\text{d}x}(x) \right)^{-1} = \frac{1}{f'(x)} = \frac{1}{f'\circ f^{-1}(y)}
$$



## Exercice: Dérivées de fonctions trigonométriques réciproques

Les fonctions $\arcsin(x)$, $\arccos(x)$ et $\arctan(x)$ sont les réciproques (sur un certain intervalle) des fonctions trigonométriques $\sin(x)$, $\cos(x)$, $\tan(x)$. 

Calculer (les résultats sont à connaître)

- $\frac{\text{d}\arcsin(x)}{\text{d}x}$
- $\frac{\text{d}\arccos(x)}{\text{d}x}$
- $\frac{\text{d}\arctan(x)}{\text{d}x}$

Indice: Quand $\cos(x) >0$, on a $\cos(x) = \sqrt{1 - \sin^2(x)}$. Pareil pour $\sin(x)$. 

# Application des dérivées

## Théorème et inégalité des acroissements finis (TAF/IAF)

<div class = "theoreme">
Soit $f: I = [a,b] \to \mathbb{R}$ une fonction dérivable sur $I$. Il existe alors au moins un point $c$ dans l'intervalle $(a, b)$ tel que $$f(b) = f(a) = f'(c) (b - a)$$
</div>

<div class = "theoreme">
Soit $f: I = [a,b] \to \mathbb{R}$ une fonction dérivable sur $I$. On suppose que pour tout $x \in (a, b)$, on a $m \leq f'(x) \leq M$. Alors, pour tout $x \in (a, b)$, 
$$m(x - a) \leq f(x) - f(a) \leq M(x-a)$$
</div>

## TAF et IAF (II)

- TAF: La corde $[AB]$ entre $A = (a, f(a))$ et $B = (b, f(b))$ est parallèle à une des tangentes à la courbe (TAF). 
- IAF: Si les tangentes extrêmes ont pour pentes $m$ et $M$, la courbe est comprise entre $a$ et $b$ entre les droites passant par $A$ et de coefficient directeur $m$ et $M$. 

```{r, taf-iaf, fig.width=8, fig.height=4}
par(mfrow = c(1, 2), xpd = FALSE)
f <- function(x) { x^2 }
curve(f, 0, 1, axes = FALSE, xlab = NA, ylab = NA, col = "red", lwd = 2, main = NA)
abline(h=0, v = 0, lwd = 2)
abline(0, 1, col = c("blue"), lwd = 2)
x <- 0.5; points(x = rep(x, 2), y = c(0, f(x)), pch = 19)
## add labels
text(x = x+0.025, y = 0.025, adj = c(0, 0), labels = "c")
# text(x = 0.025, y = f(x)+0.025, adj = c(0, 0), labels = "b")
abline(b = 2*x, a = f(x) - x * 2*x, lty = 2, col = "blue")
## add a and b
a <- 0; b = 1; points(c(a, b), f(c(a, b)), pch = 19)
text(x = x+.05, y = f(x), labels = expression("slope = f'(c)"), adj = c(0, 0.5), col = "blue")

## Figure 2
f <- function(x) { cos(x - pi/4 ) }
df <- function(x) { -sin(x - pi/4) }
curve(f, 0, pi, axes = FALSE, xlab = NA, ylab = NA, col = "red", lwd = 2, main = NA, ylim = c(-2, 3))
abline(h=0, v = 0, lwd = 2)
a <- 0; b = pi; points(c(a, b), f(c(a, b)), pch = 19)
x <- 0; abline(b = -df(x), a = f(0), col = c("blue"), lwd = 2, lty = 2)
x <- pi; abline(b = -df(x), a = f(0), col = c("blue"), lwd = 2, lty = 2)
```

## Tableau de variations 

<div class = "proposition">
Soit $f: I = [a,b] \to \mathbb{R}$ une fonction dérivable sur $I$. Si 

- $f' \geq 0$ (resp. $f > 0$) sur $I$, alors $f$ est croissante (resp. strictement croissante) sur $I$
- $f' \leq 0$ (resp. $f < 0$) sur $I$, alors $f$ est décroissante (resp. strictement décroissante) sur $I$
- $f' = 0$ sur $I$, alors $f$ est constante (resp. strictement décroissante) sur $I$
</div>

## Tangentes verticales

<div class = "proposition">
Soit $f: I = [a,b] \to \mathbb{R}$ une fonction continue sur $I$, dérivable sur $I\setminus \{a\}$. Si $\lim_{a+} f' = \pm \infty$, alors le graphe $f$ admet une tangente verticale en $a$. 
</div>

```{r, tangente-verticale}
f <- function(x) { sqrt(x-1) }
curve(f, 1, 4, axes = FALSE, xlab = NA, ylab = NA, col = "red", lwd = 2, main = NA, xlim = c(0, 4))
abline(h=0, v = 0, lwd = 2)
abline(v = 1, col = c("blue"), lwd = 2)
```

## Recherche de minimums

Soit $f: I \to \mathbb{R}$ une fonction dérivable qu'on cherche à minimiser (typiquement une énergie, un temps, une surface). Il est parfois plus facile de chercher le minimum de $f$ en passant par $f'$ qu'en faisant le tableau de variation complet de $f$. 

<div class = "definition">
Les points critiques de $f$ sont les points d'annulation de $f'$ <alert>et</alert> les bornes de son domaine de définition $I$.
</div>

<div class = "proposition">
Les minimums <alert>locaux</alert> de $f$ sur $I$ sont forcément atteints en un point critique.
</div>

Il suffit donc d'étudier les points critiques (généralement peu nombreux) pour savoir où $f$ est (localement) minimum et de comparer ces mininums pour trouver le minimum global. 

On note aussi que maximiser $f$ revient à minimiser $-f$, on se contente donc ici de chercher des minimums. 

## Point critique et minimum

Attention, un minimum est toujours un point critique mais un point critique n'est pas forcément un minimum. 

```{r, point-critique}
f <- function(x) { 1+x^3 }
curve(f, -1, 1, axes = FALSE, xlab = NA, ylab = NA, col = "red", lwd = 2, main = NA, ylim = c(0, 2))
abline(h=0, v = 0, lwd = 2)
points(0, f(0), pch = 19)
abline(h = 1, col = c("blue"), lwd = 2)
```

## Nature des points critiques

Si $f$ est deux-fois dérivable, on peut déterminer si un point critique (hors bornes du domaine) est un maximum local ou un minimum local en fonction du signe de $f''$. 

<div class = "proposition">
Soit $f: I = [a,b] \to \mathbb{R}$ une fonction deux fois dérivable sur $I$ et $a$ un point d'annulation de $f'$. 

- $f''(a) > 0$, $a$ est un minimum local de $f$
- $f''(a) < 0$, $a$ est un maximum local de $f$
- $f''(a) = 0$ on peut pas conclure. 
</div>

## Nature du point quand $f''(a) \neq 0$

```{r, point-critique-2}
par(mfrow = c(1, 2))
## graph 1
f <- function(x) { 1+x^2 }
curve(f, -1, 1, axes = FALSE, xlab = NA, ylab = NA, col = "red", lwd = 2, main = NA, ylim = c(0, 2))
abline(h=0, v = 0, lwd = 2)
points(0, f(0), pch = 19)
abline(h = 1, col = c("blue"), lwd = 2)
## graph 2
f <- function(x) { 1-x^2 }
curve(f, -1, 1, axes = FALSE, xlab = NA, ylab = NA, col = "red", lwd = 2, main = NA, ylim = c(0, 2))
abline(h=0, v = 0, lwd = 2)
points(0, f(0), pch = 19)
abline(h = 1, col = c("blue"), lwd = 2)
```

## Nature du point quand $f''(a) = 0$

```{r, point-critique-3}
par(mfrow = c(1, 2))
## graph 1
f <- function(x) { 1+x^3 }
curve(f, -1, 1, axes = FALSE, xlab = NA, ylab = NA, col = "red", lwd = 2, main = NA, ylim = c(0, 2))
abline(h=0, v = 0, lwd = 2)
points(0, f(0), pch = 19)
abline(h = 1, col = c("blue"), lwd = 2)
## graph 2
f <- function(x) { 1+x^4 }
curve(f, -1, 1, axes = FALSE, xlab = NA, ylab = NA, col = "red", lwd = 2, main = NA, ylim = c(0, 2))
abline(h=0, v = 0, lwd = 2)
points(0, f(0), pch = 19)
abline(h = 1, col = c("blue"), lwd = 2)
```

## Application (I)

Un pièton peut s'éloigner de $x$ mètres d'une antenne-relais (située en $x=0$). La puissance $f(x)$ des ondes-relais reçues est donnée par 
$$f(x) = \frac{e^{-(x - \alpha)^2}}{x}$$ avec $\alpha = 2$.

- À quelle distance doit-il se placer pour recevoir le moins d'ondes-relais?
- Même question s'il ne peut s'éloigner de plus de 3 mètres? 
- Où doit-il se placer pour maximiser la réception?
- Même question s'il ne peut pas s'approcher de l'antenne à moins de 1 mètre. 

## Application (II)

Un campeur est situé à $3$ kilomètres en aval de sa tente, de l'autre côté d'une rivière qui fait $1$ km de large. Il nage à $2$ km/h et marche à $4$ km/h. 

- Quel est le plus court chemin pour rentrer? 
- Même question s'il existe un pont en face de sa tente.


```{r, riviere}
## graph 1
f <- function(x) { 1+x^3 }
curve(f, -1, 1, axes = FALSE, xlab = NA, ylab = NA, col = "red", lwd = 2, main = NA, xlim = c(-0.5, 3.5), ylim = c(0, 1), type = "n", asp = 1)
abline(h = c(0, 1), col = c("black"), lwd = 2)
points(0, 0, pch = 19, col = "red") ## piéton
text(0, 0, "campeur", pos = 3, col = "red")
points(3, 1, pch = 19, col = "red") ## tente
text(3, 1, "tente", pos = 1, col = "red")
arrows(1.5, 0, 1.5, 1, col = "blue", code = 3); text(1.5, 0.25, "1 km", pos = 4, col = "blue")
arrows(0, 0.5, 3, 0.5, col = "maroon", code = 3); text(0.25, 0.5, "3 km", pos = 3, col = "maroon")
```

## Exercices

