---
title: "Analyse de fonctions (II)"
author: "Mahendra Mariadassou"
date: "6 décembre 2016"
output:
  ioslides_presentation:
    css: ../CSS/custom_licence_fdv.css
    toc: yes
  beamer_presentation: default
height: 720
width: 1280
---

```{r setup, include=FALSE}
knitr::opts_chunk$set(echo = FALSE)
```

# Introduction 

## Plan du cours 

- Domaine d'étude
- Limites, continuité, dérivabilité et variations
- Comparaison locale de fonction
- Etude locale des fonctions
- Retour sur la limite

## Objectifs

- Savoir étudier les variations d'une fonctions
- Résoudre problèmes d'optimisation
- Savoir trier des ordres de grandeur
- Approfondir la notion de limite

## Domaine d'étude d'une fonction: parité

En général une fonction $f$ est donnée par son expression $f(x)$. Pour se ramener à une application il faut détérminer le domaine de définition $D_f$ de $f$, c'est à dire l'ensemble des $x$ pour lesquels l'expression $f(x)$ a du sens. 

<div class = "definition">
une fonction $f$ est dite paire (resp. impaire) lorsque 
<ul>
<li>$D_f$ est stable par passage à l'opposé, c'est à dire que si $x \in D_f$, alors $-x \in D_f$.</li>
<li>$\forall x \in D_f f(-x) = f(x)$ (resp. $\forall x \in D_f f(-x) = -f(x)$) </li>
</ul>
</div>

<b>Exemples</b>

- L'application $\cos(x)$ est paire, l'application $\sin(x)$ est impaire. 

## Domaine d'étude d'une fonction: parité

<div class = "definition">
<ul>
<li>Si $f$ est paire, le graphe $C_f$ de $f$ est symétrique par rapport à l'axe $(Oy)$. Si $f$ est dérivable, sa dérivée est impaire.</li>
<li>Si $f$ est impaire, le graphe $C_f$ de $f$ est symétrique par rapport au point $(0, 0)$. De plus, si $0 \in D_f$, alors $f(0) = 0$. Si $f$ est dérivable, sa dérivée est paire.</li>
</ul>
</div>

## Fonction paire {.center}

```{r paire}
curve(cos, from = -pi, to = pi, lwd = 2, col = "red", cex.axis = 1.5, cex.lab = 2, asp = 1)
abline(h = 0, v = 0)
abline(v = 0, col = "blue", lwd = 2)
text(0, -0.75, labels = "Axe de symétrie", adj = c(-0.05, 0.5), cex = 1.5, col = "blue")
abline(a = pi/2, b = -1, col = "green", lwd = 2)
abline(a = pi/2, b = 1, col = "green", lwd = 2)
text(-(pi/2 + 0.1), 0, labels = "tangente", srt = 45, cex = 2, col = "green")
text( (pi/2 + 0.1), 0, labels = "tangente", srt = -45, cex = 2, col = "green")
```

## Fonction impaire {.center}

```{r impaire}
curve(sin, from = -pi, to = pi, lwd = 2, col = "red", cex.axis = 1.5, cex.lab = 2, asp = 1)
abline(h = 0, v = 0)
points(0, 0,  pch = 19, cex = 2, col = "blue")
text(0 , 0, labels = "Centre de symétrie", adj = c(-0.05, 1.5), cex = 1.5, col = "blue")
abline(a = -pi, b = -1, col = "green", lwd = 2)
abline(a = +pi, b = -1, col = "green", lwd = 2)
offset <- 0.5
text(+pi + 0.1 - offset, 0 + offset, labels = "tangente", srt = -45, cex = 2, col = "green")
text(-(pi + 0.1 - offset), -(0 + offset), labels = "tangente", srt = -45, cex = 2, col = "green")
```


## Fonction nulle {.center}

Une fonction est dite <em>identiquement nulle sur un ensemble $I$</em> lorsque 
$$\forall x \in I, f(x) = 0$$

```{r nulle, fig.width = 6, fig.height=4}
par(mar = c(5, 5, 1, 1))
f <- function(x) { rep(0, length(x)) }
curve(f, from = -pi, to = pi, lwd = 2, col = "red", cex.axis = 1.5, cex.lab = 2, asp = 1)
abline(h = 0, v = 0)
lines(c(-4, 4), c(0, 0), col = "red", lwd = 3)
```

## Périodicité

<div class = "definition">
une fonction $f$ est dite périodique de période $T > 0$ lorsque  
<ul>
<li>$D_f$ est stable par translation, c'est à dire que si $x \in D_f$, alors $x + T \in D_f$.</li>
<li>$\forall x \in D_f f(x + T) = f(x)$</li>
</ul>
</div>

En général, on utilise la périodicité pour n'étudier $f$ que sur une période et la parité pour ne l'étudier que sur une moitité du domaine de définition (par exemple $D_f \cap   \mathbb{R}_+$). 

## Fonction périodique {.center}

```{r perodique}
curve(sin, from = -3*pi, to = 3*pi, lwd = 2, col = "red", cex.axis = 1.5, cex.lab = 2, asp = 1)
abline(h = 0, v = 0)
curve(sin, from = -pi, to = pi, lwd = 3, col = "blue", cex.axis = 1.5, cex.lab = 2, asp = 1, add = TRUE)
arrows(x0 = -3*pi/2, x1 = pi/2, y0 = 2, code = 3, col = "green", lwd = 2); segments(x0 = c(-3, 1)*pi/2, y0 = 1, y1 = 2, lwd = 2, col = "green"); text(-pi/2, 2, label = "T", col = "green", pos = 3 ,cex = 2)
arrows(x0 = -pi/2, x1 = 3*pi/2, y0 = -2, code = 3, col = "darkgreen", lwd = 2); segments(x0 = c(-1, 3)*pi/2, y0 = -1, y1 = -2, lwd = 2, col = "darkgreen"); text(pi/2, -2, label = "T", col = "darkgreen", pos = 1 ,cex = 2)
```

## Exercices

Donner le doaine de définition et les éventuelles (im)parité/périodicité des fonctions suivantes:

- $f(x) = e^x + e^{-x}$
- $f(x) = e^x - e^{-x}$
- $f(x) = x + \ln(x)$
- $f(x) = e^{x}\frac{x+1}{x -1}$
- $f(x) = \ln\left|\frac{x+1}{x-1} \right|$
- $f(x) = \ln(\cos(x))$
- $f(x) = \ln|\cos(x)|$
- $f(x) = e^{\tan(x)} - \tan(x)$

# Limites

## $\bar{\mathbb{R}}$ et la notion de voisinage

<div class = "definition">
Dans la suite, $a \in \bar{\mathbb{R}}$ signifie que $a$ est un réel, ou $+\infty$ ou $-infty$. 
</div>

Soit $P(x)$ un propriété portant sur $x \in \mathbb{R}$, (par exemple $P(x) = "$x > 10$"). On dit que la propriété est vraie <alert>au voisinage</alert> de $a \in \bar{\mathbb{R}}$ si 
