---
title: "Analyse de fonctions (II)"
author: "Mahendra Mariadassou"
date: "6 décembre 2016"
output:
  ioslides_presentation:
    css: ../CSS/custom_licence_fdv.css
    toc: yes
  beamer_presentation: default
height: 720
width: 1280
---

```{r setup, include=FALSE}
knitr::opts_chunk$set(echo = FALSE, cache = TRUE)
```

# Introduction 

## Plan du cours 

- Domaine d'étude
- Limites, continuité, dérivabilité et variations
- Comparaison locale de fonction
- Etude locale des fonctions
- Retour sur la limite

## Objectifs

- Savoir étudier les variations d'une fonctions
- Résoudre problèmes d'optimisation
- Savoir trier des ordres de grandeur
- Approfondir la notion de limite

## Domaine d'étude d'une fonction: parité

En général une fonction $f$ est donnée par son expression $f(x)$. Pour se ramener à une application il faut détérminer le domaine de définition $D_f$ de $f$, c'est à dire l'ensemble des $x$ pour lesquels l'expression $f(x)$ a du sens. 

<div class = "definition">
une fonction $f$ est dite paire (resp. impaire) lorsque 
<ul>
<li>$D_f$ est stable par passage à l'opposé, c'est à dire que si $x \in D_f$, alors $-x \in D_f$.</li>
<li>$\forall x \in D_f f(-x) = f(x)$ (resp. $\forall x \in D_f f(-x) = -f(x)$) </li>
</ul>
</div>

<b>Exemples</b>

- $\cos(x)$ est paire, $\sin(x)$ est impaire. 

## Domaine d'étude d'une fonction: parité

<div class = "definition">
<ul>
<li>Si $f$ est paire, le graphe $C_f$ de $f$ est symétrique par rapport à l'axe $(Oy)$. Si $f$ est dérivable, sa dérivée est impaire.</li>
<li>Si $f$ est impaire, le graphe $C_f$ de $f$ est symétrique par rapport au point $(0, 0)$. De plus, si $0 \in D_f$, alors $f(0) = 0$. Si $f$ est dérivable, sa dérivée est paire.</li>
</ul>
</div>

## Fonction paire {.center}

```{r paire}
curve(cos, from = -pi, to = pi, lwd = 2, col = "red", cex.axis = 1.5, cex.lab = 2, asp = 1)
abline(h = 0, v = 0)
abline(v = 0, col = "blue", lwd = 2)
text(0, -0.75, labels = "Axe de symétrie", adj = c(-0.05, 0.5), cex = 1.5, col = "blue")
abline(a = pi/2, b = -1, col = "green", lwd = 2)
abline(a = pi/2, b = 1, col = "green", lwd = 2)
text(-(pi/2 + 0.1), 0, labels = "tangente", srt = 45, cex = 2, col = "green")
text( (pi/2 + 0.1), 0, labels = "tangente", srt = -45, cex = 2, col = "green")
```

## Fonction impaire {.center}

```{r impaire}
curve(sin, from = -pi, to = pi, lwd = 2, col = "red", cex.axis = 1.5, cex.lab = 2, asp = 1)
abline(h = 0, v = 0)
points(0, 0,  pch = 19, cex = 2, col = "blue")
text(0 , 0, labels = "Centre de symétrie", adj = c(-0.05, 1.5), cex = 1.5, col = "blue")
abline(a = -pi, b = -1, col = "green", lwd = 2)
abline(a = +pi, b = -1, col = "green", lwd = 2)
offset <- 0.5
text(+pi + 0.1 - offset, 0 + offset, labels = "tangente", srt = -45, cex = 2, col = "green")
text(-(pi + 0.1 - offset), -(0 + offset), labels = "tangente", srt = -45, cex = 2, col = "green")
```


## Fonction nulle {.center}

Une fonction est dite <em>identiquement nulle sur un ensemble $I$</em> lorsque 
$$\forall x \in I, f(x) = 0$$

```{r nulle, fig.width = 6, fig.height=4}
par(mar = c(5, 5, 1, 1))
f <- function(x) { rep(0, length(x)) }
curve(f, from = -pi, to = pi, lwd = 2, col = "red", cex.axis = 1.5, cex.lab = 2, asp = 1)
abline(h = 0, v = 0)
lines(c(-4, 4), c(0, 0), col = "red", lwd = 3)
```

## Périodicité

<div class = "definition">
une fonction $f$ est dite périodique de période $T > 0$ lorsque  
<ul>
<li>$D_f$ est stable par translation, c'est à dire que si $x \in D_f$, alors $x + T \in D_f$.</li>
<li>$\forall x \in D_f f(x + T) = f(x)$</li>
</ul>
</div>

En général, on utilise la périodicité pour n'étudier $f$ que sur une période et la parité pour ne l'étudier que sur une moitité du domaine de définition (par exemple $D_f \cap   \mathbb{R}_+$). 

## Fonction périodique {.center}

```{r perodique}
curve(sin, from = -3*pi, to = 3*pi, lwd = 2, col = "red", cex.axis = 1.5, cex.lab = 2, asp = 1)
abline(h = 0, v = 0)
curve(sin, from = -pi, to = pi, lwd = 3, col = "blue", cex.axis = 1.5, cex.lab = 2, asp = 1, add = TRUE)
arrows(x0 = -3*pi/2, x1 = pi/2, y0 = 2, code = 3, col = "green", lwd = 2); segments(x0 = c(-3, 1)*pi/2, y0 = 1, y1 = 2, lwd = 2, col = "green"); text(-pi/2, 2, label = "T", col = "green", pos = 3 ,cex = 2)
arrows(x0 = -pi/2, x1 = 3*pi/2, y0 = -2, code = 3, col = "darkgreen", lwd = 2); segments(x0 = c(-1, 3)*pi/2, y0 = -1, y1 = -2, lwd = 2, col = "darkgreen"); text(pi/2, -2, label = "T", col = "darkgreen", pos = 1 ,cex = 2)
```

## Exercices

Donner le doaine de définition et les éventuelles (im)parité/périodicité des fonctions suivantes:

- $f(x) = e^x + e^{-x}$
- $f(x) = e^x - e^{-x}$
- $f(x) = x + \ln(x)$
- $f(x) = e^{x}\frac{x+1}{x -1}$
- $f(x) = \ln\left|\frac{x+1}{x-1} \right|$
- $f(x) = \ln(\cos(x))$
- $f(x) = \ln|\cos(x)|$
- $f(x) = e^{\tan(x)} - \tan(x)$

# Limite: Définition

## $\bar{\mathbb{R}}$ et la notion de voisinage

<div class = "definition">
Dans la suite, $a \in \bar{\mathbb{R}}$ signifie que $a$ est un réel, ou $+\infty$ ou $-\infty$. 
</div>

En analyse, beaucoup de notions sont <alert>locales</alert>: il suffit de connaître $f$ "autour" de $a$ pour savoir si elle est continue/dérivable/de classe $\mathcal{C}^k$ en $a$. Pour formaliser cette notion de proximité, on va définir la notion de "voisinage de $a$". 

Soit $P(x)$ un propriété portant sur $x \in \mathbb{R}$, (par exemple $P(x)$ = "$x > 10$") et $a \in \bar{\mathbb{R}}$.

## Voisinage d'un point

- $P(x)$ est vraie au voisinage de $+\infty$ si il existe $A \in \mathbb{R}$ tel que $P(x)$ est vraie pour tout $x \in [A, +\infty[$. Autrement dit, $P(x)$ est vraie pour $x$ suffisamment grand. 

- $P(x)$ est vraie au voisinage de $-\infty$ si il existe $A \in \mathbb{R}$ tel que $P(x)$ est vraie pour tout $x \in ]-\infty, A]$. Autrement dit, $P(x)$ est vraie pour $x$ suffisamment petit. 

- $P(x)$ est vraie au voisinage de $a \in \mathbb{R}$ si il existe $\delta > 0$ tel que $P(x)$ est vraie pour tout $x \in ]a-\delta, a + \delta[$. Autrement dit, $P(x)$ est vraie pour $x$ suffisamment proche de $a$. 

## Voisinage à gauche, à droite

- $P(x)$ est vraie au voisinage de $a \in \mathbb{R}$ <alert>à droite</alert> si il existe $\delta > 0$ tel que $P(x)$ est vraie pour tout $x \in ]a, a + \delta[$. Autrement dit, $P(x)$ est vraie pour $x$ suffisamment proche de $a$ tout étant strictement supérieur à $a$. 

- $P(x)$ est vraie au voisinage de $a \in \mathbb{R}$ <alert>à gauche</alert> si il existe $\delta > 0$ tel que $P(x)$ est vraie pour tout $x \in ]a-\delta, a[$. Autrement dit, $P(x)$ est vraie pour $x$ suffisamment proche de $a$ tout étant strictement inférieur à $a$. 

<b>Remarques</b>

Les notions de voisinage à droite de $+\infty$ et à gauche de $-\infty$ n'ont pas de sens (pourquoi?). La notion de voisinage permet de mettre en évidence le caractère local d'une propriété. 

## Voisinage illustration 

Au tableau 

## Limite infinie à l'infini. 

Soit $f: A \to B$ une fonction numérique. On suppose que $f$ est définie au voisinage de $+\infty$ (resp. $-\infty$). 

<b>Limite infinie en $\pm \infty$</b>

On dit que $f$ tend vers $+\infty$ en $+\infty$, noté $\lim_{+\infty} f = +\infty$, si pour tout réel $M$ (arbitrairement grand), $f(x)$ est plus grand que $M$ pour $x$ assez grand  (proche de $\infty$). 
$$\forall M \in \mathbb{R}, \exists A \in \mathbb{R} \text{ tel que } \forall x \in D_f, x \in ]A, +\infty[ \Rightarrow f(x) > M$$


On dit que $f$ tend vers $-\infty$ en $+\infty$, noté $\lim_{+\infty} f = +\infty$,  si pour tout réel $M$ (arbitrairement petit), $f(x)$ est plus petit que $M$ pour $x$ assez grand (proche de $\infty$)
$$\forall M \in \mathbb{R}, \exists A \in \mathbb{R} \text{ tel que } \forall x \in D_f, x \in ]A, +\infty[ \Rightarrow f(x) < M$$

## Limite finie à l'infini. 

Soit $l \in \mathbb{R}$. 

On dit que $f$ tend vers $l$ en $+\infty$, noté $\lim_{+\infty} f = l$, si pour tout réel $\varepsilon > 0$ (arbitrairement proche de $0$), $f(x)$ est proche de $l$ à moins de $\varepsilon$ pour $x$ assez grand  (proche de $\infty$). 
$$\forall \varepsilon > 0, \exists A \in \mathbb{R} \text{ tel que } \forall x \in D_f, x \in ]A, +\infty[ \Rightarrow | f(x) - l | \leq \varepsilon$$

## Exemple

```{r limite-finie-infinie, fig.keep = "all", fig.show = "animate", aniopts="controls"}
par(mar = c(5, 5, 1, 1))
curve(atan, -10, 10, col = "red", lwd = 2, ylab = "f(x)", cex.axis = 1.5, cex.lab = 2, ylim = c(-2.5, 2.5))
abline(v = 0, h = 0)
abline(h = pi/2, col = "grey30", lwd = 2, lty = 2)
vareps <- pi/2 - atan(3)
abline(h = pi/2 + vareps * c(-1, 1), col = "grey60", lwd = 2, lty = 2)
text(x = 0, y = pi/2 + vareps * c(-1, 0, 1), labels = c(expression(l-epsilon, l, l + epsilon)), pos = c(1, 2, 3), cex = 2, col = c("grey30", "grey60")[c(2, 1, 2)])
abline(v = 3, col = "blue")
text(x = 3, y = 0, labels = "A", adj = c(0, 1), cex = 2, col = "blue")
polygon(x = c(12, 3, 3, 12), y = pi/2 + vareps*c(-1, -1, 1, 1), col = scales::alpha("grey80", alpha = 0.5), border = NA)
```

## Exercices 

Écrire la définition formelle (avec des quantificateurs) de 

- $\lim_{-\infty} f = +\infty$ 
- $\lim_{-\infty} f = -\infty$
- $\lim_{-\infty} f = l$

## Limite infinie en un point

Soit $f$ une fonction et $D_f$ son domaine de définition. Soit $a \in \mathbb{R}$ tel que 

- $a \in D_f$ ($f$ est alors définie en $a$)
- $a$ est une borne de $a$ ($f$ est définie sur un voisinage de $a$ mais pas en $a$)

Pour la limite infinie, $a \notin D_f$. On dit que $f$ tend vers $+\infty$ en $a$, noté $\lim_{a} f = +\infty$, si pour tout réel $M$ (arbitrairement grand), $f(x)$ est plus grand que $M$ pour $x$ assez proche de $a$). 
$$\forall M \in \mathbb{R}, \exists \delta > 0 \text{ tel que } \forall x \in D_f, |x - a| \leq \delta \Rightarrow f(x) > M$$

## Limite finie en un point

On dit que $f$ tend vers $l$ en $a$, noté $\lim_{a} f = l$, si pour tout réel $\varepsilon > 0$ (arbitrairement proche de $0$), $f(x)$ est proche de $l$ (à $\varepsilon$ près) pour $x$ assez proche de $a$). 
$$\forall \varepsilon > 0, \exists \delta > 0 \text{ tel que } \forall x \in D_f, |x - a| \leq \delta \Rightarrow | f(x) - l | \leq \varepsilon$$

## Exemple

```{r limite-finie-finie, fig.keep = "all", fig.show = "animate", aniopts="controls"}
par(mar = c(5, 5, 1, 1))
curve(atan, -10, 10, col = "red", lwd = 2, ylab = "f(x)", cex.axis = 1.5, cex.lab = 2, ylim = c(-2.5, 2.5))
abline(v = 0, h = 0)
abline(v = 1, col = "blue")
abline(h = pi/4, col = "grey30", lwd = 2, lty = 2)
text(x = c(0, 1), y = c(pi/4, 0), labels = c("l", "a"), pos = c(2, 1), cex = 2, col = c("grey60", "blue"))
vareps <- max(atan(1) - atan(1/2), atan(3/2) - atan(1)) 
abline(h = pi/4 + vareps * c(-1, 1), col = "grey60", lwd = 2, lty = 2)
text(x = 0, y = pi/4 + vareps * c(-1, 0, 1), labels = c(expression(l-epsilon, l, l + epsilon)), pos = c(1, 2, 3), cex = 2, col = c("grey30", "grey60")[c(2, 1, 2)])
delta <- min(3/2- 1, 1 - 1/2)
abline(v = 1 + delta * c(-1, 0, 1), col = c("blue", scales::alpha("blue", 0.5))[c(2, 1, 2)])
text(x = 1 + delta * c(-1, 1), y = 0, labels = expression(a - delta, a + delta), pos = c(2, 4), cex = 2, col = scales::alpha("blue", 0.5))
polygon(x = 1 + delta*c(1, -1, -1, 1), y = pi/4 + vareps*c(-1, -1, 1, 1), col = scales::alpha("grey80", alpha = 0.5), border = NA)
```

## Limite à gauche/à droite en un point

Soit $f$ définie au voisinage à gauche de $a$. On dit que $f$ tend vers $l$ à gauche en $a$, noté $\lim_{a^-} f = l$, si pour tout réel $\varepsilon > 0$ (arbitrairement proche de $0$), $f(x)$ est proche de $l$ (à $\varepsilon$ près) pour $x$ assez proche de $a$ par valeurs inférieures). 
$$\forall \varepsilon > 0, \exists \delta > 0 \text{ tel que } \forall x \in D_f, x \in ]a-\delta, a[ \Rightarrow | f(x) - l | \leq \varepsilon$$

On a une définition similaire pour $\lim_{a^+} f$, la limite à droite en $a$ (voir exercices).

## Exercices

Écrire la définition formelle (avec des quantificateurs) de 

- $\lim_{a} f = -\infty$ 
- $\lim_{a^-} f = +\infty$ 
- $\lim_{a^+} f = +\infty$ 
- $\lim_{a^+} f = l$ 


## Unicité de la limite

<div class = "proposition">
Soit $a \in \bar{\mathbb{R}}$. Si $f$ admet une limite en $a$ (resp. une limite à gauche ou une limite à droite), alors cette limite est unique.  
</div>

<div class = "proposition">
Soit $a \in \mathbb{R}$. Si $f$ admet une limite en $a$ et est définie en $a$, alors cette limite est forcément $f(a)$. 
</div>

<div class = "theorem">
Soit $a \in \mathbb{R}$ et $f$ définie au voisinage de $a$ (sauf peut-être en $a$). 
<ul>
<li>Si $f$ n'est pas définie en $a$,  $f$ admet une limite en $a$ si et seulement si elle admet une limite à gauche et une limite à droite en $a$ et que ces limites sont égales.</li>
<li>Si $f$ est définie en $a$,  $f$ admet une limite en $a$ si et seulement si elle admet une limite à gauche et une limite à droite en $a$ et que ces limites sont égales à $f(a)$.</li>
</ul>
</div>

# Opération sur les limites


